臺灣高等法院高雄分院刑事判決　　　　 94年度上易字第274號
上　訴　人　　臺灣高雄地方法院檢察署檢察官
被　　　告　　乙○○
上列上訴人因被告偽造文書案件，不服臺灣高雄地方法院93年度
易字第1544號中華民國94年3月31日第一審判決（起訴案號：臺
灣高雄地方法院檢察署93年度偵字第14552 號），提起上訴，本
院判決如下：
    主  文
上訴駁回。
    理  由
一、公訴意旨略以：被告乙○○明知其兄甲○○因車禍造成殘廢
    ，從未受其撫養，竟基於概括犯意，先後於民國（以下同）
    89年、90年及91年申報綜合所得稅時，未經甲○○同意，連
    續擅自將其列為受撫養親屬，並持以向稅捐機關申報稅捐，
    使不知情之稅捐機關公務人員，據以登載於職務上所掌之公
    文書上，足生損害於甲○○本人及稅務機關課徵稅捐之正當
    性，因認被告乙○○涉有刑法第216 條、第214 條之行使使
    公務員登載不實罪嫌。
二、公訴人認被告乙○○涉有行使使公務員登載不實罪嫌，無非
    係以告訴人甲○○之指述，及有91年度綜合所得稅籍資料清
    單1 份可稽等語，為其論據。
三、訊據被告乙○○堅決否認有使公務員登載不實之犯行，辯稱
    ：我長期以來都有撫養甲○○，經常給他錢，有經過甲○○
    的同意才將甲○○列為受撫養親屬，沒有申報不實等語。經
    查：（一）証人即告訴人甲○○於原審陳稱：我無固定住處
    ，平時以撿廢棄物及做臨時工維生，乙○○碰到我時會給我
    零用錢，每次約2,000 、3,000 元，1 年有時遇到10幾次等
    語（見94年3 月22日原審審判筆錄）；又証人即雙方之兄張
    昭雄於原審陳稱：過年過節乙○○會給甲○○好幾千元等語
    （見94年1 月11日原審審判筆錄）；又証人即雙方之姊張金
    鶴於原審陳稱：乙○○約每隔1 、2 個月會給甲○○好幾千
    元，我會給甲○○日用品，甲○○很愛喝酒等語（見94年1
    月11日原審審判筆錄），是被告乙○○辯稱經常有給甲○○
    錢，應屬實在。（二）按刑法第214 條所謂使公務員登載不
    實事項於公文書罪，須一經他人之聲明或申報，公務員即有
    登載之義務，並依其所為之聲明或申請予以登載，而屬不實
    之事項者，始足構成，若其所為聲明或聲報，公務員尚須為
    實質之審查，以判斷其真實與否，始得為一定之記載者，即
    非本罪所稱之使公務員登載不實（最高法院73年台上字1710
    號判例參照）。又依所得稅法第17條第1 項第1 款第3 目規
    定：「納稅義務人及其配偶之同胞兄弟、姊妹未滿20歲者，
    或滿20歲以上，而因在校就學、或因身心殘障或因無謀生能
    力受納稅義務人扶養者，得申報減除其扶養親屬之免稅額」
    ，又所得稅法施行細則第21條規定：「本法第17條第1 項第
    1 款關於減除扶養親屬免稅額之規定，其為納稅義務人之子
    女、納稅義務人及其配偶之同胞兄弟姊妹，滿20歲以上而在
    校就學或因身心殘障受納稅義務人扶養者，納稅義務人於結
    算申報時，應檢附在校就學之證明或醫師之證明備核」，依
    上開規定觀之，納稅義務人申報減除其扶養親屬之免稅額時
    ，尚需檢附相關證明文件以供備核，亦即稅捐稽徵機關仍須
    為實質之審查，以判斷其真實與否，而非僅依其申報即為一
    定登載核列之形式審查。又關於納稅義務人申報綜合所得稅
    列報扶養親屬是否須經審核一節，經原審向財政部臺灣省南
    區國稅局函詢結果，該局函覆稱：「納稅義務人申報綜合所
    得稅列報扶養親屬，稽徵機關於收件後，書面審查申報書填
    寫之資料及檢附之附件，是否符合所得稅法第17條第1 項第
    1 款規定，不符規定者逕予刪除；符合規定者即送財政部財
    稅資料中心建檔並由電腦交查，若扶養親屬未與他人重複者
    ，始准予核認免稅額」，有該局93年12月10日南區國稅審2
    字第0930038941號函1 紙在卷可參（見原審卷第22頁），是
    就納稅義務人申報減除其扶養親屬之免稅額時，稅捐稽徵機
    關仍須審核是否符合所得稅法第17條第1 項第1 款之規定，
    且須審核該扶養親屬未有與他人重複申報之虛偽受扶養之情
    形下，始准予核列，顯非一經納稅義務人之申報，稅捐稽徵
    機關之承辦公務員即有登載之義務，並依其所為之申報予以
    登載。綜上所述，稅捐稽徵機關承辦之公務員並非徒憑納稅
    義務人申報之資料而記載於其職務上所掌之公文書，尚需為
    實質之審查，參照上開判例意旨說明，被告乙○○之申報縱
    有不實之行為，亦尚難以刑法第214 條之罪相繩。此外復查
    無其他積極確切證據足資証明被告乙○○有何使公務員登載
    不實之犯行，不能證明被告乙○○犯罪。
四、原審以不能証明被告乙○○犯罪，依法諭知無罪，核無不合
    ，檢察官上訴指摘原判決漏未審酌被告逃漏稅捐部分不當，
    惟起訴事實並未敘及即被告乙○○有逃漏稅捐之行為，此部
    分非起訴效力所及，本院無從審酌，其上訴為無理由，應予
    駁回。
據上論斷，應依刑事訴訟法第368 條，判決如主文。
本案經檢察官陳新慶到庭執行職務。
中　　華　　民　　國　　94　　年　　6 　　月　　14　　日
                  刑事第六庭    審判長法  官  王憲義
                                      法  官  范惠瑩
                                      法  官  張盛喜
以上正本證明與原本無異。
不得上訴。
中　　華　　民　　國　　94　　年　　6 　　月　　15　　日
                                      書記官  楊茱宜
